【裁判字號】    97,簡上,140
【裁判日期】    980914
【裁判案由】    拆屋還地 等
【裁判全文】
臺灣高雄地方法院民事判決             97年度簡上字第140號
上  訴  人  乙○○
訴訟代理人  呂郁斌律師
上  訴  人  甲○○
                      5號
訴訟代理人  張榮作律師
上列當事人間請求拆屋還地等事件，上訴人對於民國96年11月13
日本院岡山簡易庭96年度岡簡字第97號第一審判決提起上訴，本
院民國98年8 月19日言詞辯論終結，判決如下：
    主  文
原判決關於：（一）駁回上訴人乙○○後開第二項之訴部份；
（二）命上訴人甲○○給付超過新臺幣伍仟肆佰參拾貳元，及自
民國九十六年二月十四日起至清償日止，按年息百分之五計算之
利息部份，及該部份假執行之宣告；（三）訴訟費用之裁判；均
廢棄。
甲○○應將坐落高雄縣岡山鎮○○段第一一一之七地號土地，如
附圖所示甲部份、面積七平方公尺土地上之地上物拆除，並將甲
部份之土地返還予乙○○。
右開廢棄（二）部份，上訴人乙○○在第一之訴駁回。
甲○○其餘上訴駁回。
第一、二審訴訟費用，由甲○○負擔百分之九十四，餘由乙○○
負擔。
    事實及理由
一、上訴人即被上訴人乙○○起訴主張：其所有坐落高雄縣岡山
    鎮○○段第111-7 地號土地（下稱系爭土地）上，遭被上訴
    人即對造上訴人甲○○興建圍牆（下稱系爭地上物），而無
    權占有如附圖甲部份所示、面積7 平方公尺之土地（下稱系
    爭占用土地）。又甲○○自民國66年5 月26日，乙○○取得
    系爭土地所有權之日起，即無權占用系爭土地，無法律上之
    原因，致乙○○受有損害，並受有相當於按乙○○所繳納至
    95年12月底止之地價稅計算之不當得利金額共計新台幣（下
    同）33,789元。爰依民法第767 條及第179 條規定之法律關
    係提起本訴，請求甲○○將系爭土起上之系爭地上物拆除，
    並返還系爭占用部份之土地，及返還33,789元之不當得利金
    額等語。並聲明：（一）甲○○應將坐落高雄縣岡山鎮○○
    段第111 之7 地號土地，如附圖所示甲部份、面積7 平方公
    尺土地上之地上物拆除，並將甲部份之土地返還予乙○○。
    （二）甲○○應給付33,789元，及自起訴狀繕本送達翌日起
    至清償日止，按年息百分之5 計算之利息。
二、被上訴人即上訴人甲○○於原審則以：系爭土地為乙○○於
    66年間向訴外人劉耀光所購買，而劉耀光係於62年間繼承訴
    外人即劉耀光之父劉鏡爭所有之1/ 2應有部分，並於66年間
    再向訴外人劉再碧購買1/2 之應有部分。其所有之同段第11
    1-16地號土地，原為訴外人即其父何保長所有，何保長於55
    年10月29日重測土地時，發現占用隔鄰劉鏡爭所有之系爭土
    地約2 坪之面積（即附圖所示甲部分），何保長因此向劉鏡
    爭購買系爭占用部分土地（下稱系爭買賣契約），雖然何保
    長及甲○○迄今均未辦理所有權移轉登記，但乙○○與劉耀
    光為連襟關係，因此乙○○向劉耀光購買系爭土地時，自亦
    明知系爭占用土地有系爭買賣關係存在之情形，乙○○自應
    繼受系爭買賣關係，而受系爭買賣關係之拘束，因此甲○○
    自屬有權占有，乙○○不得請求甲○○拆除地上物及返還系
    爭占用土地。又縱認其係無權占有，然系爭土地之乙部份乃
    作為社區○○○地○道路使用，乙○○收回土地後顯然無法
    有效利用，且將影響甲○○住處之通行，乙○○請求拆除並
    返還土地顯有權利濫用之情形。又乙○○所請求給付之金額
    ，係自66年起按地價稅計算之本息，然乙○○交付地價稅係
    政府機關所徵收，與甲○○並無關係，其此部份之請求依法
    亦屬無據等語，資為抗辯。
三、原審審理結果，判決（一）甲○○應給付乙○○33,789元，
    及自96年2 月14日起至清償日止，按年息百分之5 計算之利
    息。（二）乙○○其餘之訴駁回。（三）訴訟費用由甲○○
    負擔2 分之1 ，餘由乙○○負擔。（四）本判決乙○○勝訴
    部分得假執行。嗣兩造不服，均就不利部份提起上訴。
    上訴人乙○○就敗訴部分提起上訴，主張：系爭占用土地為
    岡山鎮○○○地段，倘欲徹底解決僅有市價購買或拆屋還地
    二途，被上訴人既不願以市價購買，自僅能拆屋還地及賠償
    損害。甲○○所有位於系爭土地上之建物係店面，另有面臨
    高雄縣岡山鎮○○街之大門可以進出，甲○○面臨系爭土地
    部份之門戶只是側門，拆除地上物及還地後並不會影響甲○
    ○之出入，原審竟以權利濫用之法理，駁回乙○○依法起訴
    請求法院保護其所有權之請求，等同放任無權占用者恣意占
    用他人之土地，實無法實現公平正義。又乙○○於向劉耀光
    購買系爭土地時，劉耀光並未向乙○○告知有系爭買賣關係
    存在，乙○○既不知有系爭買賣關係存在，自不繼受系爭買
    賣關係，不受系爭買賣關係之拘束。另就乙○○請求不當得
    利部份，甲○○於原審並未為時效抗辯，迄至二審上訴始主
    張時效抗辯，應已生失權之效果等語。並於本院聲明：（一
    ）原判決不利於乙○○之部分廢棄。（二）甲○○應將系爭
    土地上之系爭地上物拆除，並返還系爭占用土地予乙○○。
    （三）駁回對造甲○○之上訴。（四）第一、二審訴訟費用
    由甲○○負擔。
    上訴人甲○○亦就其敗訴部分提起上訴，主張：如原審所述
    ，乙○○於向劉耀光購買系爭土地時，亦明知有系爭買賣關
    係存在，乙○○自應繼受系爭買賣關係，而受系爭買賣關係
    之拘束，故甲○○自屬有權占有，而非無權占有，即不負給
    付不當得利之義務。又縱認乙○○得向甲○○請求不當得利
    ，惟依民法第126 條之規定，亦僅得請求5 年期間之不當得
    利金額，乙○○之此部份請求，就超過5 年部分，已因時效
    消滅而不得請求等語。並於本院聲明：（一）原判決不利於
    甲○○之部分廢棄。（二）乙○○第一審之訴駁回。（三）
    駁回對造乙○○之上訴。（四）第一、二審訴訟費用由乙○
    ○負擔。
四、兩造不爭執事項：
（一）系爭土地之所有權人為乙○○；甲○○於其上興建圍牆使
      用，而占用如附圖即內政部土地測量局鑑定圖所示甲部分
      、面積共7 平方公尺之土地。並有土地所有權狀、土地登
      記謄本等為證，並經原審會同高雄縣岡山地政事務所及內
      政部土地測量局測量人員勘驗現場屬實，並製有勘驗筆錄
      、內政部土地測量局鑑定圖等在卷可稽（原審卷第7 、8
      、86、88頁以下）。
（二）系爭土地如附圖所示乙部分，係做為社區○○○道路使用
      ，有甲○○在原審提出之現場相片6 張（原審卷第46至48
      頁），及原審之勘驗筆錄在卷可稽。
（三）依系爭土地之登記簿所示，系爭土地原為訴外人劉鏡爭、
      劉再碧所共有，應有部分各為1/2 。劉鏡爭於55年10月29
      日將系爭土地如附圖所示甲部分讓與甲○○之前手何保長
      ，但未為所有權移轉登記，何保長死亡後由甲○○繼承系
      爭買賣關係；劉耀光則於62年間繼承其父劉鏡爭所有之1/
      2 應有部分後，於66年02月15日因與劉再碧為「共有物分
      割」而取得系爭地之全部所有權，乙○○係於其後之66年
      5 月26 日 始向劉耀光購買系爭土地（原審誤認為劉耀光
      係於66 年 間再向訴外人劉再碧購買1/2 之應有部分）。
      並有甲○○所提出之領收證（原審卷第39頁）、系爭土地
      登記謄本之主登記次序四（原審卷第43頁），及高雄縣岡
      山地政事政所97年9 月24日函及檢送之相關分割資料在卷
      可稽（本院卷第77、81頁）。
（四）甲○○所有位於系爭土地上之建物係店面，另有面臨高雄
      縣岡山鎮○○街之大門可以進出，甲○○面臨系爭土地部
      份之門戶只是側門，拆除地上物及還地後並不會影響甲○
      ○之出入。並有乙○○提出之現場照片在卷可稽（本院卷
      第116頁）。
五、兩造爭執事項
（一）上訴人甲○○占用系爭土地有無合法權源？
（二）上訴人乙○○依民法第767 條前段之規定請求上訴人甲○
      ○將地上物拆除並返還系爭土地，是否構成民法第148 條
      第1 項之權利濫用？
（三）上訴人乙○○依民法第179 條前段之規定，所得請求上訴
      人甲○○返還之不當得利金額為何？上訴人甲○○於上訴
      審始為消滅時效之抗辯是否有理由？
六、上訴人甲○○占用系爭土地有無合法權源？
（一）按，「所有人對於無權占有或侵奪其所有物者，得請求返
      還之。」，民法第767 條前段定有明文。次按，「以無權
      占有為原因，請求返還土地者，占有人對土地所有權存在
      之事實無爭執，而僅以非無權占有為抗辯者，土地所有權
      人對其土地被無權占有之事實無舉證責任，占有人自應就
      其取得占有係有正當權源之事實證明之。」，有最高法院
      85年度台上字第1120號判決之要旨可資參照。查，系爭土
      地為乙○○所有，甲○○所有之系爭土地上之圍牆，係位
      於乙○○所有之系爭土地上，為兩造所不爭執之事實，依
      上開法條及最高法院判決意旨之說明，自應由甲○○就占
      有系爭占用土地是否有合法之權源，負舉證之責任。
（二）經查，甲○○雖抗辯乙○○與劉耀光係連襟關係，因此乙
      ○○向劉耀光購買系爭土地時，自亦明知系爭占用土地有
      系爭買賣關係存在，乙○○自應繼受系爭買賣關係，而受
      系爭買賣關係之拘束云云，惟為乙○○所否認，甲○○自
      應舉證以實其說，惟查：
  １、甲○○聲請傳喚之證人即劉耀光之姐姐丙○係結證稱：「
      （圍牆占用到系爭土地的事，劉耀光是否知道？）劉耀光
      是否知道圍牆有占用系爭土地的事情，因為我跟他很少來
      往，所以他是否知情我不知道。」、「（乙○○你是否認
      識？）不認識，沒有在來往。」等語（本院卷第131 頁以
      下之證人筆錄），證人既證稱就劉耀光是否知道系爭圍牆
      有占用系爭土地之事實不知情，且不認識乙○○，亦沒有
      在來往等語，其證詞自不足為有利於甲○○之認定。至甲
      ○○雖抗辯乙○○與劉耀光係連襟關係，因此乙○○向劉
      耀光購買系爭土地時，自亦明知系爭占用土地有系爭買賣
      關係存在云云，惟此僅係其個人空言之憶測之詞，其既未
      舉出任何具體之證據證明乙○○有何明知系爭占用土地有
      系爭買賣關係存在之事實，即不足採。
  ２、又買賣關係是債權關係，僅有相對性，而非如物權關係具
      有對世之效力，基於債之相對性，自僅於債之相對人之間
      有其拘束力，故縱認乙○○於向劉耀光購買系爭土地時，
      知悉系爭占用土地有系爭買賣關係存在之事實屬實，乙○
      ○亦不繼受系爭買賣關係，亦無受系爭買賣關係拘束之義
      務。
（三）上訴人甲○○既未舉證證明其占用系爭土地有何正當之權
      源，依上開舉證責任分配法條及最高法院判決意旨之說明
      ，自應認甲○○係無權占用。
七、上訴人乙○○依民法第767 條前段之規定請求上訴人甲○○
    將地上物拆除並返還系爭土地，是否構成民法第148 條第1
    項之權利濫用？
（一）按，「權利之行使，不得違反公共利益，或以損害他人為
      主要目的。」，民法第148 條定有明文。次按，「查權利
      之行使，是否以損害他人為主要目的，應就權利人因權利
      行使所能取得之利益，與他人及國家社會因其權利行使所
      受之損失，比較衡量以定之。倘其權利之行使，自己所得
      利益極少而他人及國家社會所受之損失甚大者，非不得視
      為以損害他人為主要目的，此乃權利社會化之基本內涵所
      必然之解釋。」，有最高法院71年台上字第737 號判例可
      參。又「查民法第一百四十八條所稱權利之行使，不得以
      損害他人為主要目的者，係指行使權利，專以損害他為目
      的之情形而言，若為自己之利益而行使，縱於他人之利益
      不無損害，然既非以損害他人為主要目的，即無該條之適
      用。」、「民法第一百四十八條係規定，行使權利不得以
      損害他人為主要目的，若當事人行使權利，雖足使他人蒙
      受不利，而苟非以損害他人為主要目的，即不在該條所定
      範圍之內。」，亦有最高法院69年度台上字第1079號、71
      年度台上字第3060號、79年度台上字第2768號判決之要旨
      可資參照。
（二）經查，甲○○所有位於系爭土地上之建物係店面，另有面
      臨高雄縣岡山鎮○○街之大門可以進出，甲○○面臨系爭
      土地部份之門戶只是側門，拆除地上物並返還土地後並不
      會影響甲○○之出入，為兩造所不爭執之事實（原審誤認
      為甲○○出入均須通過系爭土地，若拆除系爭圍牆返還土
      地，將影響甲○○之通行），系爭圍牆拆除並返還土地後
      ，既不會影響甲○○之出入，則甲○○所受之損害自屬輕
      微；且如不予以拆除還地，等同於放任無權占用者恣意占
      用他人之土地，而與公平正義有違，並違反憲法第15條所
      明定之人民之財產權應予保障之基本權利規定。又本件甲
      ○○自66年5 月26日無權占用系爭土地迄今，均未補償乙
      ○○，系爭占用部份土地之地價稅，自66年間起迄今之30
      餘年，均由乙○○繳納，則乙○○為求其所有之系爭土地
      之權利及義務之一致及完整性，而請求甲○○拆除系爭圍
      牆並返還土地，即難認其權利之行使係以損害他人為主要
      目的。至系爭土地如附圖所示乙部分，雖係做為社區○○
      ○道路使用，然與甲部份乙○○請求返還後如何利用無涉
      ，且與系爭圍牆拆除並返還土地後，不會影響甲○○之出
      入，甲○○所受之損害輕微，互相衡量比較，自仍應保障
      乙○○之所有權，始符上開憲法規定之意旨。
（三）故上訴人甲○○抗辯乙○○依民法第767 條前段之規定請
      求其將地上物拆除並返還系爭土地，構成民法第148 條第
      1 項之權利濫用，即不足採。
八、上訴人乙○○依民法第179 條前段之規定，所得請求上訴人
    甲○○返還之不當得利金額為何？上訴人甲○○於上訴審始
    為消滅時效之抗辯是否有理由？
（一）上訴人甲○○於本件上訴審程序中始為消滅時效之抗辯是
      否有理由？
      按，「當事人不得提出新攻擊或防禦方法。但有下列情形
      之一者，不在此限：... 六、如不許其提出顯失公平者。
      」，民事訴訟法第447 條第1 項第6 款定有明文。本件乙
      ○○雖以甲○○於原審並未為時效抗辯，迄至二審上訴始
      主張時效抗辯，應已生失權之效果等語抗辯。惟查，消滅
      時效係民法明文賦予當事人之權利，自應受保障，如僅因
      當事人於原審審理程序中疏未注意或不知可以主張而未及
      時提出抗辯，即不許其於二審之上訴程序中再為抗辯，自
      有顯失公平之情形，故依上開法條之規定，自應准許於上
      訴審程序中提出做為抗辯。又『原告雖主張被告於本院更
      審前即原事實審法院辯論終結前未提出時效抗辯，已生失
      權效果云云。惟按「第三審發回更審之案件，下級審所應
      受其拘束者，以關於法律上之見解為限，至第三審所指示
      應予調查之點，不過為應行調查之例示，並非限制下級審
      調查證據之職權，下級審於所指示之外，當然可為別種事
      實證據之調查。」最高法院二十年上字第一四○七號著有
      判例可資參照。故案件經最高法院發回更審後，在廢棄發
      回之範圍內，又回復事實審之程序，凡當事人在事實審程
      序得為之訴訟行為，均得照常為之（姚瑞光著，民事訴訟
      法論第四七八頁參照），被告自得依時效制度而為主張，
      別無法律上之限制。』，亦有最高法院86年度重訴更（一
      ）字第13號判決之要旨可資參照，而簡易訴訟之一、二審
      程序亦均屬事實審而非如最高法院之法律審，參照上開最
      高法院判決之意旨，自應准許甲○○於本件上訴審程序中
      提出消滅時效之抗辯。
（二）上訴人乙○○依民法第179 條前段之規定，所得請求上訴
      人甲○○返還之不當得利金額為何？
  １、按，「無法律上之原因而受利益，致他人受損害者，應返
      還其利益。」，民法第179 條前段定有明文。又「無正當
      權源而使用他人所有之不動產，即可獲得相當於租金之利
      益，為社會通念。」，有最高法院61年度台上字第1695號
      判例可資參照。本件甲○○既無合法之權源而占用系爭土
      地，則其受有相當於租金之利益，並致乙○○受有損害，
      即甚明確，故乙○○依不當得利之法律關係，請求甲○○
      返還相當於租金之利益，即屬有據。
  ２、次按，「租金之請求權因5 年間不行使而消滅，既為民法
      第126 條所明定，至於終止租約後之賠償與其他無租賃契
      約關係之賠償，名稱雖與租金異，然實質上仍為使用土地
      之代價，債權人應同樣按時收取，不因其契約終止或未成
      立而謂其時效之計算應有不同。」，有最高法院49年台上
      字第1730號判例之要旨可參。依此判例之意旨，本件乙○
      ○依不當得利法律關係所請求者，既為相當於租金之利益
      ，縱無租金之名稱，但實質上仍為使用土地之代價，其請
      求權自應適用民法第126 條之規定，因5 年間不行使而消
      滅。甲○○既已為時效抗辯，則乙○○所得請求之相當於
      租金之不當得利期間即應自原審訴訟繫屬日，即96年1 月
      4 日（有本院收狀章在乙○○之起訴狀可稽）起，往前回
      溯5 年之期間，即自91年1 月4 日起至96年1 月3 日止。
      而乙○○係請求自66年5 月26日起至95年12月31日止之不
      當得利，依前開說明，乙○○之上開請求除自91年1 月4
      日起至95年12月31日止之不當得利金額，應予准許外；其
      餘在91年1 月4 日以前之請求，因已罹於消滅時效期間，
      即不應准許。
  ３、再按，城市地方房屋租金，以不超過土地及建築改良物申
      報總價年息10% 為限；租用基地，建築房屋，亦準用之，
      土地法第97條第1 項、第105 條分別定有明文。所謂土地
      總價額，依土地法施行法第25條之規定，係以法定地價為
      準；而法定地價，依土地法第148 條之規定，係指土地所
      有人依該法規定所申報之地價；在平均地權條例施行區域
      ，係指土地所有人於地政機關舉辦規定地價或重新規定地
      價之時，於公告申報地價期間自行申報之地價，未於該期
      間內申報者，指地政機關公告之地價而言，平均地權條例
      第16條亦有規定。又「基地租金之數額，除以基地申報地
      價為基礎外，尚須斟酌基地之位置，工商業繁榮之程度，
      承租人利用基地之經濟價值及所受利益等項，並與鄰地租
      金相比較，以為決定，並非必達申報總地價年息百分之十
      最高額。」，有最高法院68年度台上字第3071判例可參。
      經查，甲○○無權占用系爭土地如附圖所示之甲部分，面
      積為7 平方公尺，業見上述；而系爭土地之申報地價為每
      平方公尺6,720 元，亦有系爭土地之土地登記謄本在卷可
      稽（原審卷第8 頁）。本院審酌系爭土地係面臨高雄縣岡
      山鎮○○街16巷，而高雄縣岡山鎮○○街附近之建物係供
      住家及開店營業使用等，有乙○○提出之現場照片在卷可
      稽（本院卷第116 頁），及甲○○占用系爭土地係做為住
      處之圍牆使用等，上開系爭土地之地理位置、工商業繁榮
      程度、經濟價值，及甲○○占用系爭土地所受之上開利益
      尚非高等情，認乙○○所請求之相當於租金之利益，應依
      申報地價計算之地價總額，按年息3%計算，始為相當及公
      允。則依上開標準計算，本件乙○○所得請求相當於租金
      利益之金額上限應為每年1,411 元【計算式：6,720 元×
      7 ㎡×3% =1,411 （元以下四捨五入）】，而乙○○所請
      求之金額，91年至93年係請求按1,357 元計算，94年至95
      年係請求按1,359 元計算（見原審卷第16頁），均未逾越
      上開1,411 元之法定上限，自應准許。故本件乙○○所得
      請求之不當得利金額，合計應共為5,432 元（1,357 ＋1,
      357 ＋1,359 ＋1,359= 5,432），至其逾此部份之請求，
      於法無據，為無理由，應予駁回。
九、綜上所述，乙○○依民法第767 條規定之法律關係，請求甲
    ○○應將坐落高雄縣岡山鎮○○段第111 之7 地號土地，如
    附圖所示甲部份、面積7 平方公尺土地上之地上物拆除，並
    將甲部份之土地返還予乙○○部份，為有理由，應予准許；
    就其依民法第179 條規定之法律關係，請求甲○○給付33,7
    89元之不當得利部份，於得請求5,432 元，及自起訴狀繕本
    送達翌日之96年2 月14日起至清償日止，按年息百分之5 計
    算之利息部份，為有理由，應予准許，至其逾上開金額以外
    部份之請求，則為無理由，應予駁回。原審就乙○○上開依
    民法第767 條請求將系爭土地之地上物拆除，並返還甲部份
    土地，應予准許部分，為乙○○敗訴之判決，尚有未洽，乙
    ○○上訴意旨指摘原判決此部分不當，求予廢棄改判，為有
    理由，爰將原判決此部分廢棄，並改判如主文第2 項所示。
    另原審就乙○○所請求之不當得利中，就上開逾5,432 元不
    應准許部分，為甲○○敗訴之判決，並依職權為假執行宣告
    ，亦有未洽，甲○○上訴指摘原判決此部分不當，求予改判
    ，為有理由，爰由本院將原判決此部分廢棄，改判如主文第
    3 項所示；至原審就乙○○所請求之不當得利中，就上開應
    予准許部分，為甲○○敗訴之判決，並依職權為假執行宣告
    ，經核於法並無不合，甲○○上訴意旨指摘原判決此部分不
    當，求予廢棄改判，為無理由，應予駁回。
十、本件事證已臻明確，兩造其餘之攻擊防禦方法，與判決結果
    不生影響，故不另一一論述，併此敘明。
十一、據上論結，本件乙○○之上訴為有理由；甲○○之上訴為
      一部有理由，一部無理由，依民事訴訟法第436 之1 第3
      項、第450 條、第449 條第1 項、第79條，判決如主文。
中    華    民    國    98    年    9     月    14    日
                  民事第四庭  審判長法  官  林玉心
                                    法  官  楊淑珍
                                    法  官  郭文通
正本係照原本作成。
本判決不得上訴。
中    華    民    國    98    年    9     月    14    日
                                    書記官  卓榮杰


司法院資訊處製作；財團法人民間司法改革基金會備份。
